# Fundamentos de R base

Este es un resumen de conceptos de R base útiles para los 
siguientes temas del curso.

Una revisión extensa de estos temas puede encontrarse en español
en: *R para principiantes* @bosco2018, o en inglés en: *An 
introduction to R* @douglas2022.

## Objetos
En R todo es un objeto. Desde un número, una cadena de caracteres o estructuras 
más complejas como la salida de una gráfica o del ajuste de un modelo. 

Creamos objetos dándoles un nombre y un valor, mediante el operador de asignación 
`<-` e imprimimos su valor utilizando su nombre. Por ejemplo:

```{r}
mi_valor <- 42
mi_valor
```

En R se prefiere *snake case* (utilizar `_`) para nombres de objetos con más de una palabra. 
Debemos elegir nombres cortos y descriptivos para nuestros objetos. Esto ayudará a que nosotras 
y las personas que después lean nuestro código, puedan entenderlo facilmente. 
Los nombres de objetos o variables pueden tener letras, números, puntos y guiones bajos, 
pero no pueden empezar con un número o con un punto seguido de un número. Además, debemos evitar 
usar palabras reservadas o nombres de funciones de R como  `NA`, `c`, `data`, etc.

Para actualizar el valor de nuestro objeto, solamente tenemos que asignarlo nuevamente. 
```{r}
mi_valor <- "cuarenta y dos"
mi_valor
```
No hay ninguna verificación sobre el tipo de valor con el que fue creado el objeto inicialmente. 

## Funciones precargadas en R
Una de las funciones precargadas más utilizadas en R, es la de concatenación o `c()`. Esta función
toma como argumentos los valores que queremos concatenar y crea un objeto o una estructura de datos 
llamada vector. 

```{r}
numeros <- c(45, 38, 90, 5, 20, 3)
```

Y utilizar varias funciones que toman como parámetros un vector. El caracter `#` nos permite agregar 
comentarios, es decir, código que no va a ejecutarse. 

```{r results='hide'}
length(numeros) # Tamaño del vector
# [1] 6 
max(numeros) # Número máximo en el vector
# [1] 90
mean(numeros) # Media 
# [1] 33.5
sd(numeros) # Desviación estándar
# [1] 32.46383
var(numeros) # Varianza
# [1] 1053.9
```

Si no sabemos los parámetros de una función o si necesitamos revisar qué es lo que hace, 
podemos hacer uso de la ayuda. En RStudio, esto se desplegará en el panel inferior derecho.

```{r}
?sd
help(sd)
```

Volviendo a los vectores, también podemos crear vectores numéricos que contengan una secuencia de números enteros

```{r results='hide'}
enteros <- 23:31
# [1] 23 24 25 26 27 28 29 30 31
enteros_back <- 45:39
# [1] 45 44 43 42 41 40 39
```

O utilizando la función `seq()`, en donde definimos el valor de inicio, el valor 
final y el incremento que requerimos

```{r results='hide'}
secuencia <- seq(from = 1.5, to = 3.75, by = 0.25)
# [1] 1.50 1.75 2.00 2.25 2.50 2.75 3.00 3.25 3.50 3.75
```

Además, existe la función `rep()` con la cual podemos repetir valores un cierto número de veces. 

```{r results='hide'}
repeticiones <- rep(5, times = 5)
# [1] 5 5 5 5 5
repeticiones_str <- rep("hi", times = 3)
# [1] "hi" "hi" "hi"
repeticiones_vec <- rep(c(2, 12, 22, 32, 42), times = 2)
# [1]  2 12 22 32 42  2 12 22 32 42
```

Cuando el primer argumento de la función `rep()` es un vector, podemos especificar 
que cada uno de los elementos en el vector se repita `each` veces

```{r results='hide'}
repeticiones_each <- rep(c(1, 4, 6), each = 4)
#  [1] 1 1 1 1 4 4 4 4 6 6 6 6
repeticiones_mn <- rep(numeros, each = 2)
# [1] 45 45 38 38 90 90  5  5 20 20  3  3
```

## Tipos de datos

En R existen 6 tipos de datos básicos:

* Lógico (`logical`). Solamente tiene dos valores `TRUE` o `FALSE` y el tipo lógico especial `NA`
para representar explícitamente valores faltantes o valores omitidos. 
* Entero (`integer`)
* Numérico (`numeric`)
* Caracteres (`character`)
* Números complejos (`complex`)
* Valores en bytes (`raw``)

No necesario especificar de forma explícita el tipo de datos de un objeto ya que R lo puede identificar 
automáticamente de forma correcta (casi siempre). Para conocer la clase a la que pertenece un objeto, 
se utiliza la función `class()`


```{r results='hide'}
num <- 88.66
class(num)
# [1] "numeric"
ent <- 80
class(ent)
# [1] "numeric"
ent <- 80L
class(ent)
# [1] "integer"
```

También podemos preguntar si un objeto es de alguna clase determinada

```{r results='hide'}
is.character(num)
# [1] FALSE
is.numeric(num)
# [1] TRUE"
```

Y convertir objetos de una clase a otra

```{r results='hide'}
as.numeric(TRUE)
# [1] "TRUE"
as.character(num)
# [1] "88.66"
```
Hay otro tipo de datos, no básico, importante: los factores. Son caracteres que funcionan como 
etiquetas y además tienen una representación numérica. 

```{r results='hide'}
grados <- factor(c("licenciatura", "maestría",  "doctorado"))
# [1] licenciatura maestría     doctorado   
# Levels: doctorado licenciatura maestría
as.numeric(grados)
# [1] 2 3 1
```

Los niveles o *levels* se asignan automáticamente en orden alfabético, aunque también podemos especificarlos 
de forma explícita

```{r results='hide'}
levels(grados)
# "doctorado"    "licenciatura" "maestría" 
grados <- factor(c("doctorado", "maestría", "licenciatura"), 
                 levels = c("licenciatura", "maestría",  "doctorado"))
as.numeric(grados)
# [1] 3 2 1
```

### Algunas funciones asociadas a tipos de datos específicos

Existen funciones que solamente pueden ser llamadas o ejecutadas con algún tipo específico
de datos, ya que solo están definidas para ellos.

```{r results='hide',error=TRUE}
round(55.2)
# [1] 55
round("abc")
```
Una función muy útil cuando trabajamos con cadenas de caracteres es `strsplit()`, que nos 
separa texto dado algún caracter. 

```{r}
cadena <- "uno;dos;tres;cuatro;cinco"
strsplit(cadena, split = ";")
```
Y para concatenar caracteres, números, variables, etc, utilizamos `paste()` o `paste0()`. La primera acepta 
un separador para concatenar y `paste0`, simplemente concatena todo. Además, el argumento para el caracter
separador depende de los elementos del primer argumento. Si son objetos por separado usamos `sep` en `paste`

```{r}
paste("concatena", "palabras", "con", "espacios", sep = " ")
paste0("El valor guardado fue ", num, ". Sumando ", 5, " da ", num + 5)
```
Pero si los enviamos como un vector, usamos el argumento `collapse`

```{r}
paste(1:20, collapse = " ")
paste0(c("El valor guardado fue ", num, ". Sumando ", 5, " da ", num + 5), collapse = "")
```

Los operadores lógicos son muy importantes para la programación y tienen el mismo
funcionamiento en todos los lenguajes de programación. Los  resultados de utilizar los 
principales oerandos: `AND` (`&`), `OR` (`|`) y `NOT` (`!`) pueden ilustrarse 
en una tabla de verdad

```{r table2, echo=FALSE, message=FALSE, warnings=FALSE, results='asis'}
tabl <- "
|A      |B      |A&#124;B |A&B  | !A
|-------|-------|-------|-------|------
| FALSE | FALSE | FALSE | FALSE | TRUE
| FALSE | TRUE  | TRUE  | TRUE  | TRUE
| TRUE  | FALSE | TRUE  | FALSE | FALSE
| TRUE  | TRUE  | TRUE  | TRUE  | FALSE
"
cat(tabl) # output the table in a format good for HTML/PDF/docx conversion
```
Si tenemos un arreglo de días y queremos extraer los que corresponden a los días lunes y miércoles, 
es posible utilizar el operador `OR` (`|`) o utilizar la función %in%
```{r}
dias <- sample(c("lu", "ma", "mi", "ju", "vi"), 15, replace = TRUE)
dias
dias == "lu" | dias == "mi"
dias %in% c("lu", "mi")
```

## Estructuras de datos
Las estructuras de datos nos permiten guardar colecciones de valores, con diversas características. 

### Vectores 

Al ser de una sola dimensión, los vectores solamente tienen longitud, y la podemos conocer 
con la función `length()`
```{r}
length(numeros)
```

Podemos extraer valores de un vector mediante sus índices. Es importante recordar que en R, a diferencia 
de la mayoría de los lenguajes, lo índices comienzan en 1. 

```{r results='hide'}
numeros
# [1] 45 38 90  5 20  3
numeros[3]
# [1] 90
numeros[2:5]
# [1] 2 3 4 5
numeros[c(1, 4, 6)]
# [1] 45  5  3
```

Otra de las características más importantes del lenguaje de programación R es que las operaciones están
vectorizadas; es decir, no es necesario recorrer un arreglo para realizar sumas u otras operaciones ya que 
las operaciones se aplican a cada uno de sus elementos. 

```{r results='hide'}
numeros * 3
# [1] 135 114 270  15  60   9
numeros + 5
# [1] 50 43 95 10 25  8
numeros + c(1,4)
# [1] 46 42 91  9 21  7
```

La última operación logra sumar cada elemento de los valores de dos arreglos ya que uno
tiene un tamaño que es múltiplo del otro. Si intentamos esta operación para tamaños 
no múltiplos, obtenemos un *warning*.

```{r error=TRUE}
numeros + c(1,4, 6, 8)
```

La vectorización funciona también para operaciones lógicas 

```{r results='hide'}
numeros < 10 
# [1] FALSE FALSE FALSE  TRUE FALSE  TRUE
numeros %% 2 == 0
# [1] 50 43 95 10 25  8
numeros == 90
# [1] FALSE FALSE  TRUE FALSE FALSE FALSE
```

Y los resultados de dichas operaciones, es decir, vectores lógicos, pueden servir también
para extraer valores de los arreglos.


```{r results='hide'}
numeros[numeros < 10]
# [1] 5 3
numeros[numeros %% 2 == 0]
# [1] 38 90 20
numeros[numeros == 90]
# 90
```

Es muy importante considerar que los vectores son estructuras de datos homogéneas, es decir, 
todos sus elementos deben ser del mismo tipo. Si los elementos del vector no son del mismo tipo, 
ocurre una coerción, en donde se asigna a todos los elementos la clase más restrictiva posible, en el orden: 
`logical -> integer -> numeric -> character`


```{r results='hide'}
mis_valores <- c("rojo", 77, "blanco", 1, TRUE)
class(mis_valores)
# [1] "character"
mis_valores <- c(77, FALSE, 1, TRUE)
class(mis_valores)
# [1] "numeric"
```

Como ya se mencionó, el valor especial lógico `NA`, especifica ausencia de datos. Por ejemplo, 
si intentamos acceder a un índice que no existen en un arreglo.

```{r results='hide'}
numeros[1000]
# [1] NA
numeros[-3]
# [1] NA
```

Además, si tenemos un vector con valores `NA`, debemos tener cuidado al ejecutar las funciones numéricas 
y especificar de forma explícita que los valores `NA` no deben ser tomados en cuenta. 

```{r results='hide'}
mis_na <- c(numeros[1:3], NA, numeros[4:5])
mean(mis_na)
# [1] NA
mean(mis_na, na.rm = TRUE)
# [1] 39.6
```

Y para extraer los valores del vector que no son `NA`, se hace *subset* con la
función `is.na()` para formar un vector lógico.

```{r results='hide'}
mis_na[is.na(mis_na)]
# [1] 45 38 90  5 20
```

### Matrices y arreglos

Las matrices y los arreglos son vectores con atributos adicionales llamados dimensiones. 
Las matrices tienen dos dimensiones, formando una estructura rectangular con renglones y 
columnas. A su vez, los arreglos tienen más de dos dimensiones. 

Al igual que los vectores, las matrices y los arreglos son estructuras de datos homogéneas. 
Es decir, solo pueden estar formadas por un tipo de datos. Comúnmente se construyen utilizando 
la función `matrix()`, especificando el número de renglones y columnas. 

```{r}
mim <- matrix(1:15, nrow = 3, ncol = 5)
mim2 <- matrix(1:15, nrow = 5, ncol = 3)
```

Los elementos se asignan de arriba a abajo y de izquierda a derecha. Y se pueden asignar nombres tanto 
a los renglones como a las columnas.
```{r}
colnames(mim) <- c("c1", "c2", "c3", "c4", "c5")
rownames(mim) <- c("r1", "r2", "r3")
mim 
```
Para conocer las dimensiones de la matriz utilizamos la función `dim()` o podemos preguntar
directamente por su número de filas o de columnas. 

```{r results='hide'}
dim(mim)
# [1] 3 5
nrow(mim)
# [1] 3
ncol(mim)
# [1] 5
```

En las matrices también podemos observar las operaciones vectorizadas. Además, hay algunas funciones
especialmente desarrolladas para trabajar con matrices. 

```{r}
mim * 3 # Operación vectorizada
rowSums(mim) # Suma de las filas de una matriz
colSums(mim) # Suma de las columnas de una matriz
t(mim2) + mim # Transposición
```
Para construir arreglos se utiliza la función `array()`, especificando las dimensiones 
que lo conforman. 

```{r}
mia <- array(1:16, dim = c(2, 4, 2))
mia
```

### Listas

Las listas son estructuras de datos heterogéneas, es decir, permiten almacenar 
valores de diferentes clases y, al igual que los vectores, son de una dimensión. 
Se crean a partir de la función `list()`.

```{r}
lista <- list("valor" = 89, "vector_num" = 1:3, 
              "vector_str" = rep(c("a", "b", "c"), 2), 
              "matriz" = matrix(1:6, nrow = 2))
lista
length(lista)
```
Sus valores se acceden dados sus nombres, utilizando el operador de extracción `$` o 
con sus posiciones, usando `[[`

```{r}
lista$vector_num
lista[[3]]
```
Aunque tengamos una lista que contiene solamente elementos numéricos, no es posible ejecutar 
funciones sobre ella, ya que estas no están vectorizadas para listas.

```{r error=TRUE}
lista_num <- list(1:12)
mean(lista_num)
```
### Data Frames

Los dataframes son estructuras de datos que se componen de filas y columnas. Es decir, tienen 
dos dimensiones. Cada columna puede contener un tipo de datos diferente, por lo que son 
heterogéneos. Podemos pensarlos como una lista especial, donde todos sus elementos 
son vectores del mismo tamaño. Para crearlos utilizamos la función `data.frame()`

```{r}
df <- data.frame(dia = sample(c("lu", "ma", "mi", "jueves", "vi"), 6, replace = T),
                 hora = c(9, 10, 8, 10, 9, 9),
                 materia = rep(c("español", "matemáticas", "ciencias"), 2), 
                 tarea = rep(c(TRUE, FALSE, TRUE), 2))
df
```
Para acceder a sus diferentes propiedades

```{r results=FALSE}
nrow(df)
# [1] 6
ncol(df)
# [1] 4
dim(df)
# [1] 6 4
colnames(df)
# [1] "dia"     "hora"    "materia" "tarea"  
```

Si los dataframes son muy grandes, imprimir todos sus valores en pantalla no será práctico. 
Para ver solamente algunos valores, podemos usar las funciones `head()` y `tail()`. Usaremos
el dataframe `iris`, ya cargado en R. 

```{r}
head(iris)
tail(iris)
```

## Creando nuestras funciones

Cuando necesitamos programar alguna tarea, que tenemos que realizar múltiples veces, 
para la cual no existe un función en los  paquetes de R base o en paquetes importados, 
será necesario que definamos nuestras propias
funciones. 

Las funciones en R tienen tres componentes: nombre, parámetros y cuerpo. El nombre 
permite que ejecutemos la función el número de veces que la necesitemos. Los parámetros 
son las variables que existen dentro de la función y que tomarán el valor de los argumentos 
con los que esta se llamada y el cuerpo, es el conjunto de operaciones que se realizarán dentro
de la función. Para declarar una función utilizamos la palabra reservada `function`. Su estructura 
es la siguiente:

```{r eval=FALSE}
nombre <- function(argumentos) {
  cuerpo
}
```

Los tres componentes dependen completamente de nosotras, las desarrolladoras, y de la tarea que 
estemos realizando. Aunque nuestras funciones pueden llegar a ser altamente complejas, la recomendación
es que una función ejecute solamente una tarea. 

Para definir una función que obtenga el área de un círculo, podemos declarla de esta forma

```{r}
areaCirculo <- function(radio) {
  pi * radio^2 #pi es una constante ya definida en R
}
```

Y después ejecutarla con múltiples argumentos. 

```{r}
areaCirculo(10)
areaCirculo(2)
```
Debemos tener en cuenta que en R, las funciones regresan la última instrucción ejecutada, por lo que 
a veces es conveniente hacer uso explícito de la función `return()`, para indicar que ese es el valor
que queremos que nuestra función regrese. 

```{r}
getStats <- function(vec) {
  mean_v <- mean(vec, na.rm = TRUE)
  sd_v <- sd(vec, na.rm = TRUE)
  med_v <- median(vec, na.rm = TRUE)
  var_v <- var(vec, na.rm = TRUE)
  na_vals <- sum(is.na(vec))
  
  all_stats <- list(media = mean_v, desv = sd_v, 
                    var = var_v, mediana =  med_v, 
                    num_nas = na_vals)
  return(all_stats)
}
```

Y la ejecutamos de la misma forma


```{r}
stats1 <- getStats(c(23, 5, 24, 6, 24, NA, 33, 56, NA, 8))
stats1$num_nas
```

```{r}
stats2 <- getStats(1:10)
stats2$mediana
```

## Un poco sobre programación

### Condicionales

La instrucción *if, else*, nos permite ejecutar un bloque de código cuando alguna condición se cumple y ejecutar
un bloque distinto (o no hacer ninguna ejecución) si la condición no se cumple. 

```{r}

imprimir_clima <- function(temp) {
  if (temp > 27) {
    print("Hará calor")
  } else if (temp < 17) {
     print("Hará frío")
  } else {
     print("Estará tempado")
  }
}
  
imprimir_clima(35)
imprimir_clima(22)
imprimir_clima(10)
```
Además, también existe una función vectorizada que nos permite evaluar la condición
sobre un vector. Por ejemplo, para obtener los números divisibles entre 0 o entre 2
en una muestra.

```{r}
nums <- sample(1:100, 30)
ifelse(nums %% 7 == 0 | nums %% 2 == 0 , "divisible", "no divisible")
```

### Ciclos

Los ciclos son nos permiten ejecutar tareas que tienen que repetirse un número específico 
de veces o hasta que alguna condición ocurra. Estas estructuras son muy comunes en todos los 
lenguajes de programación. En R existen tres tipos de ciclos: *for*, *while* y *repeat*. 

> Loops are one of the staples of all programming languages, not just R, 
and can be a powerful tool (although in our opinion, used far too frequently when writing R code).
@douglas2022

¿Por qué? Como ya dijimos, a diferencia de otros lenguajes de programación, en R las operaciones están
vectorizadas, por lo tanto será muy inusual que tengamos que recorrer un arreglo o escribir
un ciclo para realizar operaciones en los dataframes. 

Los ciclos *for* pueden recorrer un vector de cualquier tipo. La variable que elegimos tomará uno a uno 
los valores dentro del vector. 

```{r}
dias <- c("lu", "ma", "mi", "ju", "vi", "sa", "do")

for(d in dias) {
  print(paste0("Hoy es: ", d))
}

for(num in seq(2, 20, 2)) {
  print(num*2)
}
```
 El ciclo *while* requiere que se cumpla una condición lófica para su ejecución, por lo que podemos 
 utilizarlo cuando no conocemos el número exacto de iteraciones que tienen que tienen que 
 realizarse. La condición debe regresar un valor lógico, es decir, tiene que ser evaluada a `TRUE` o `FALSE`
 
```{r}
sum <- -4
while(sum < 0) {
 num <- abs(rnorm(1))
 sum <- sum + num
 print(sum)
}
```

## Guardando datos


Aunque muchas veces guardaremos nuestros datos tabulares en archivos de texto plano de tipo 
*csv* o *tsv*, a veces es conveniente guardar variables que probablemente usaremos después en 
archivos `*.RData`

```{r eval=FALSE}
save(mis_valores, file = "data/mis_valores.RData")
```

O nuestro *workspace* completo


```{r eval=FALSE}
save.image(file = "data/workspace.RData")
```

Para, en otra ocasión, cargar nuestros datos y retomar nuestro trabajo

```{r eval=FALSE}
load("data/mis_valores.RData")
load("data/workspace.RData")
```
