# Comenzando con tidyverse

Tidyverse es una colección de paquetes de R diseñados para ciencia de datos. Todos comparten una misma filosofía, gramática y estructura de datos lo que facilita su uso. 

Además, cada uno contiene funciones para realizar tareas concretas. Por ejemplo: `tidyr` contiene funciones paraobtener tidy datasets, `dplyr` permite manipular datos, `readr` leer datos tabulares, etc.

Una descripción completa de los paquetes puede encontrarse en: [https://www.tidyverse.org/packages/](https://www.tidyverse.org/packages/){target="_blank"}. 

## Tidy data

Uno de los puntos principales en la filosofía de los paquetes de tidyverse es que se trabaja con datasets tidy. Esto significa que cumplen las siguientes tres reglas interconectadas:

1. Cada variable está en contenida en una columna.
2. Cada observación se encuentra en una fila. 
3. Cada valor (observación/variable) corresponde a una celda.

Este formato permite crear estructuras de datos consistentes, que también comparten una forma 
consistente de almacenamiento. Los datasets que recolectamos con información propia o los que 
obtenemos en diversas bases de datos no siempre cuentan con estas características y algunas
veces es necesario implementar transformaciones y realizar limpieza de datos para llegar a este formato. 

![Tidy data. Imagen de [http://r4ds.had.co.nz/tidy-data.html](http://r4ds.had.co.nz/tidy-data.html){target="_blank"}](img/tidy-1.png){width=80%}

## Tibbles

La estrcutura de datos principal en el universo tidyverse, es el tibble. Son `data.frames` pero 
con ciertas mejoras y cambios que facilitan trabajar con ellos. Algunas de sus diferencias principales son: 

* Al leer un tibble no se cambia el tipo de sus inputs (`stringsAsFactors` en `data.frames`)
* No se cambian los nombres de las variables, aunque sean nombres de variables no válidos en R o *non-syntatic*
* No tienen `row names`
* Por default se imprimen solamente las primeras 10 filas y las columnas que quepan en la consola, en lugar de imprimir
todos los datos como lo hacen los `data.frames`
* La extracción de valores utilizando `[[` y `$` es menos común. 


Para trabajar con tibbles se requiere el paquete `tibble`. 

```{r}
library(tibble)
```

Las diferencias en el formato de impresión podemos verlas usando el dataset `iris`. 

```{r}
head(iris)
 as_tibble(iris)
```

Y también es posible crear nuestros propios tibbles de forma explícita

```{r}
mi_tbl <- tibble(x = 1:8, 
                    y = x*2, 
                    z = rep(c("a1", "b1"), 4))
mi_tbl
```

## Importando datos

El paquete `readr`, con sus funciones `read_csv` o `read_tsv` es comúnmente utilizado para importar archivos con datos a tibbles en R. Sin embargo, el paquete `vroom` realiza la lectura de grandes
cantidades de datos con mayor rapidez. 

```{r}
library(readr)
```

Para leer datos solamente ejecutamos la función `vroom()`. Tenemos que asegurarnos de indicar la ruta correcta a partir de nuestro directorio de trabajo. En este caso los scripts están en el working directory y el archivo a leer se encuentra dentro de una carpeta llamada data

```{r message=FALSE}
poblacion <- read_tsv("data/poblacion.tsv")
```

Observando las primeras entradas en el dataset nos aseguramos 
de que éste se cargó correctamente.

```{r}
head(poblacion)
colnames(poblacion)
```

Si queremos obtener las entradas de una de las columnas, es decir
extraer el vector asociado a esa columna, podemos hacerlo con 
el signo `$`, similar a la sintaxis de las listas.

```{r}
nom_ents <- poblacion$nom_ent
```


<!-- Especificar el tipo de datos de alguna variable es útil cuando lo sabemos previamente. `vroom` y `readr` leen los primeros mil valores para asignar el tipo de datos. Por ejemplo, cuando tenemos una columna  -->
<!-- asignada a los cromosomas. Sin embargo, para esta especificación requerimos el paquete `readr` -->

<!-- ```{r message=FALSE} -->
<!-- library(readr) -->
<!-- colon_annot <- vroom::vroom("data/colon-annotation.tsv",  -->
<!--                             col_types = cols(chr = col_character())) -->
<!-- colon_annot -->
<!-- ``` -->
<!-- Además, este mismo argumento nos permite seleccionar solo un subconjunto de columnas para importarlas.  -->

<!-- ```{r message=FALSE} -->

<!-- colon_annot <- vroom::vroom("data/colon-annotation.tsv",  -->
<!--                             col_types = cols_only(ensembl_id = col_character(),  -->
<!--                                                   chr = col_character(), -->
<!--                                                   start = col_double(),  -->
<!--                                                   end = col_double(),  -->
<!--                                                   gene_name = col_character())) -->
<!-- colon_annot -->
<!-- ``` -->

<!-- La especificación completa sobre los tipos de columnas puede encontrarse en: [Create column specification](https://readr.tidyverse.org/reference/cols.html){target="_blank"}. -->

La recomendación para nombres de columnas sigue la de nombre de variables en R, *snake case* y la función `clean_names()` 
del paquete `janitor` lo hace de forma automática. 

```{r message=FALSE}
library(janitor)

poblacion <- vroom::vroom("data/poblacion.tsv")
colnames(poblacion)

poblacion <- vroom::vroom("data/poblacion.tsv") %>% 
  janitor::clean_names()

colnames(poblacion)
```

## Pipes

El símbolo `%>%` en el universo tidyverse se llama *pipe* y está definido dentro del paquete `magrittr`, 
el cual es importado por default por todos los paquetes de tidyverse y es por eso que nosotros no tenemos
que importarlo de forma explícita. 

Los pipes se utilizan para construir una secuencia de múltiples operaciones donde cada operación requiere como
primer argumento la salida de la operación anterior. En el ejemplo anterior, la función `janitor::clean_names()`
necesita como primer argumento un `data.frame`y justamente toma el que regresa la función `vroom::vroom`, 
después de leer nuestro archivo. 

Aunque serán muy comunes para el manejo de nuestros datos, es bueno recordar que los pipes funcionan con otras
estructuras de datos y no solamente los tibbles. 

```{r}
# Elegimos 7 números al azar entre 1 y 100 y obtenemos la media
sample(1:100, size = 7) %>% 
  mean()
```

Aunque son una herramienta poderosa, no podrán ser usados en todos los casos. En particular, debemos  evitar su uso si las funciones dentro del pipe tienen múltiples entradas y múltiples salidas, ya que los pipes se usan cuando es un solo objeto el que está siendo transformado. 
Además, si se concatena un gran número de operaciones, se recomienda crear objetos intermedios, para que nuestro código sea fácil de leer. 
