# Transformando nuestros datos

Con las herramientas que ya conocemos podemos obtener información sobre nuestros datos. 
Por ejemplo, si importamos la información del  [Censo de población y vivienda 2020](https://www.inegi.org.mx/programas/ccpv/2020/#Datos_abiertos){target="_blank"} del INEGI 

Podemos conocer la población total del país, el porcentaje de población femenina, 
el promedio, desviación estándar u otros estadísticos de la población de entre
15 y 65 años en municipios del país, 
si es menor el número de niños de menos de 15 años que el número de adultos de más
de 65, etc.

```{r}
# Población total
total <- poblacion$pobtot %>% sum() 
total
 # Porcentaje de población femenina
(poblacion$pobfem %>% sum())/total * 100
# Promedio de personas de entre 15 y 65 en los municipios
poblacion$pob15_64 %>% mean() 
# Es menor la población de menos de 15 años que la de más de 65?
poblacion$pob0_14 %>% sum() < poblacion$pob65_mas %>% sum() 
```
Sin embargo, si queremos realizar manipulaciones, el paquete `dplyr` contiene varias funciones, 
llamadas comúnmente verbos, que nos permitirán realizar todo tipo de transformaciones en nuestros datos. 

Los principales verbos son:

- `filter()` para elegir observaciones basadas en sus valores
- `select()` para elegir variables por sus nombres
- `arrange()` para reordenar las filas
- `mutate()` para crear nuevas variables aplicando funciones a las variables ya existentes
- `summarise()` para condensar muchos valores en uno. 

Además, estos verbos pueden combinarse con la función `group_by()` para que las operaciones no se ejecuten 
en todo el dataset sino grupo por grupo. Además, todos los verbos funcionan de forma similar: toman como primer 
argumento un dataframe, después se describe qué se hace con las variables y el resultado es un nuevo 
dataframe. Por lo tanto, funcionan muy bien con los pipes `%>%`

## Filter

Con `filter()` podemos obtener un subconjunto de las observaciones basadas en sus valores. Por ejemplo, 
para obtener lainformación solamente de los municipios del estado de Aguascalientes

```{r message=FALSE}
library(dplyr)

dplyr::filter(poblacion, nom_ent == "Aguascalientes")

poblacion %>%
  dplyr::filter(nom_ent == "Aguascalientes")
```
No es necesario el uso del pipe, ya que los verbos de `dplyr` son funciones de R. Sin embargo, 
comúnmente usaremos múltiples verbos en un pipe y por eso es bueno acostumbrarnos a su uso. Además, 
permiten concatenar otro tipo de operaciones. Por ejemplo, si queremos obtener el total de la población 
de los estados del Bajío: Aguascalientes, Guanajuato, Querétaro, San Luis Potosí y Zacatecas, podemos lograrlo con:

```{r}
bajio <- c("Aguascalientes", "Guanajuato", "Querétaro", "San Luis Potosí", "Zacatecas")

poblacion %>%
  dplyr::filter(nom_ent %in% bajio) %>%
  dplyr::pull(pobtot) %>% 
  sum()

```
`dplyr::pull` es una función que nos permite extraer los valores de una variable, de manera similar a 
`$`, pero su formato nos permite añadirla en pipes. 

Podemos filtrar cualquier tipo de variable, por ejemplo, para obtener los municipios con más 
de 1 millón de habitantes

```{r}
poblacion %>%
  dplyr::filter(pobtot > 1000000) 
```
## Select

Con `select()` podemos elegir subconjuntos de variables o columnas de nuestro dataset. 

para elegir el nombre del municipio y la población total

```{r}
poblacion %>% 
   dplyr::select(nom_mun, pobtot) %>%
  head()
```
El dataset original se mantiene sin cambios ya que los verbos regresan un nuevo dataframe.
También es posible quitar columnas con selección negativa.

```{r}
poblacion %>% 
   dplyr::select(-c(pob0_14, pob15_64, pob65_mas))
```

Y renombrar y reordenar las columnas

```{r}
poblacion %>% 
   dplyr::select(id_mun = mun, municipio = nom_mun,  estado = nom_ent)
```
Además, la función `everything()` selecciona las columnas restantes. 

```{r}
poblacion %>% 
   dplyr::select(id_mun = mun, municipio = nom_mun,  
         estado = nom_ent, everything(), -mun, -entidad)
```
## Arrange 

Con la función `arrange()` podemos ordenar las filas de acuerdo a alguna de las variables. Por ejemplo, ordenar
los municipios de menor a mayor población para los municipios con más de 10 mil habitantes.

```{r}
poblacion %>% 
  dplyr::filter(pobtot > 10000) %>%
  dplyr::arrange(pob0_14) %>%
  dplyr::select(municipio = nom_mun, entidad = nom_ent, poblacion_infantil = pob0_14)
```
También es posible ordenar de forma descendente, por ejemplo, los municipios con más de un millón
de habitantes y seleccionar solamente los primeros tres con la función `slice_head()`

```{r}
poblacion %>%
  dplyr::filter(pobtot > 1000000) %>%
  dplyr::arrange(desc(pobtot)) %>%
  dplyr::slice_head(n = 3)
```
## Mutate

Con la función `mutate()` podemos generar nuevas variables a partir de las ya existentes. 
Por ejemplo, obtener la fracción de población de mujeres y hombres y con ella seleccionar
los municipios con más hombres que mujeres y ordenar por población total.


```{r}
poblacion %>%
  dplyr::mutate(fracc_fem = pobfem/pobtot, 
                fracc_mas = 1 - fracc_fem) %>%
  dplyr::select(nom_ent, nom_mun, pobtot, pobfem, fracc_fem, fracc_mas) %>%
  dplyr::filter(fracc_mas > fracc_fem) %>%
  dplyr::arrange(desc(pobtot))
```
O modificar los valores de una variable que ya existe. Por ejemplo, si obtenemos los valores de los 
nombres de los estados. 

```{r}
poblacion %>% 
  dplyr::pull(nom_ent) %>%
  unique()
```
Podemos cambiar los de Coahuila, Michoacán o Veracruz, por sus nombres más cortos y comunes y
sobre escribir el data frame para posteriores usos.

```{r}
poblacion <- poblacion %>% 
  dplyr::mutate(nom_ent = replace(nom_ent, nom_ent == "Michoacán de Ocampo", "Michoacán"),
                nom_ent = replace(nom_ent, nom_ent == "Veracruz de Ignacio de la Llave", "Veracruz"),
                nom_ent = replace(nom_ent, nom_ent == "Coahuila de Zaragoza", "Coahuila"))

poblacion %>%
  dplyr::pull(nom_ent) %>% unique()

vroom::vroom_write(poblacion, "data/poblacion.tsv")
```

## Summarise

Con `summarise()` podemos agrupar diversos valores y aplicar una función para obtener un resumen 
que condense los valores. Para eso, agrupamos dada una variable. Por ejemplo, para obtener las poblaciones
totales por estado

```{r}
poblacion %>% 
  dplyr::group_by(nom_ent) %>%
  dplyr::summarise(pobtot = sum(pobtot))
```
Y para aplicar la misma función a diferentes variables o columnas sin repetir mucho 
código, se puede utilizar la función `across()`.
```{r}
poblacion %>% 
  dplyr::group_by(nom_ent) %>%
  dplyr::summarise(dplyr::across(c(pobtot, pobfem, pob0_14, pob15_64, pob65_mas), mean)) %>%
  head(3)
```
A `across()` le podemos especificar
las columnas a resumir o también podemos seleccionarlas de acuerdo a su nombre o a su 
tipo de datos, usando selectores de tidyselect. 


```{r}
poblacion %>% 
  dplyr::group_by(nom_ent) %>%
  dplyr::summarise(dplyr::across(starts_with("pob"), mean)) %>%
  head(3)
```

```{r}
poblacion %>% 
  dplyr::group_by(nom_ent) %>%
  dplyr::summarise(dplyr::across(where(is.double), mean)) %>%
  head(3)
```

El resultado es el mismo, pero seleccionamos las columnas deseadas de diferente forma, 
lo cual puede ser útil si tenemos dataframes muy grandes. 

Existen un par de funciones en dplyr que nos permiten hacer un agregado rápido y sencillo
en nuestros datos. Con `count()` podemos contar los valores únicos de una o más variables y 
`tally()` logra lo mismo, pero nosotros tenemos que especificar el agrupamiento. Por ejemplo, 
en el dataset de población, contando las apariciones de cada estado, estaríamos contando 
el número de municipios de cada estado que aparecen en el censo del INEGI. 

```{r}
poblacion %>%
  count(nom_ent, sort = TRUE)

poblacion %>%
  group_by(nom_ent) %>%
  tally(sort = TRUE)
```
Ambos resultados son iguales y al usar la opción `sort=TRUE`, los resultados aparecen 
ordenados de forma descendente. Estas funciones utilizan hacen uso de la función `n()`
para contar los valores únicos y también podemos utilizarla, en conjunto con otras 
funciones en nuestro resumen.


```{r}
poblacion %>%
  group_by(nom_ent) %>%
  summarise(pobtot = sum(pobtot), 
            municipios = n()) %>% 
  arrange(desc(municipios))
```

Las funciones `slice_max()` y `slice_min()` nos permiten seleccionar las filas 
con valores máximos y mínimos dado una variable con el argumento `order_by`  
y según el agrupamiento que hayamos elegido. 
Por ejemplo, para obtener los municipios con mayor población total

```{r}
poblacion %>%
  group_by(nom_ent) %>%
  slice_max(order_by = pobtot)
```

O para obtener los dos municipios con menos población en cada estado

```{r}
poblacion %>%
  group_by(nom_ent) %>%
  slice_min(order_by = pobtot, n = 2)
```
