# Otros ejemplos de transformación

Esta sección contiene más ejemplos del uso de los verbos de dplyr. Cada resultado se guardará en un
nuevo archivo tsv para su uso posterior. 

```{r message=FALSE}
library(vroom)
library(dplyr)
library(janitor)
```

## Dataset de ANUIES 

Leemos el dataset de la Asociación Nacional de Universidades e Instituciones de Educación Superior y 
cambiamos las variables de `id` a caracteres. 

```{r message=FALSE}
anuies <- anuies %>%
  mutate(municipality_id = as.character(municipality_id), 
         state_id = as.character(state_id))

anuies <- anuies %>% 
  dplyr::mutate(state = replace(state, state == "Michoacán de Ocampo", "Michoacán"),
                state = replace(state, state == "Veracruz de Ignacio de la Llave", "Veracruz"),
                state = replace(state, state == "Coahuila de Zaragoza", "Coahuila"))
```

### Obtener el número de instituciones de educación superior en cada municipio

```{r message=FALSE}
anuies_by_mun <- anuies %>% 
  dplyr::select(municipality_id, municipality, state, institution) %>%
  ## El dataset también contiene áreas del conocimiento y otras variables, por lo que 
  ## nos aseguramos de contar una sola vez cada institución
  dplyr::distinct() %>%
  ## Agrupamos por variables geográficas y contamos
  dplyr::group_by(municipality_id, municipality, state) %>%
  ## Contamos las instituciones dado el agrupamiento y renombramos 
  ## la variable n
  dplyr::tally(name = "total")

head(anuies_by_mun)

vroom_write(anuies_by_mun, "data/anuies_by_mun.tsv")
```

### Obtener el número de instituciones de educación superior en cada municipio por grado académico

```{r message=FALSE}
anuies_by_mun_degree <- anuies %>% 
  dplyr::select(municipality_id, municipality, state, academic_degree, institution) %>%
  ## Contamos una sola vez cada institución por grado académico
  dplyr::distinct() %>%
  dplyr::group_by(municipality_id, municipality, state, academic_degree) %>%
  ## Contamos las instituciones dado el agrupamiento. 
  dplyr::tally(name = "total") 

head(anuies_by_mun_degree)
vroom_write(anuies_by_mun_degree, "data/anuies_by_mun_degree.tsv")
```

### Obtener el número de estudiantes de educación superior en cada municipio por grado académico y sexo {#ejanuies}

```{r}
estud_by_mun_sexo <- anuies %>% 
  dplyr::select(municipality_id, municipality, state, academic_degree, sex, students) %>%
  ## Hacemos un summary, para sumar el número de estudiantes
  ## agrupando por las variables geográficas, el grado académico y sexo
  dplyr::group_by(municipality_id, municipality, state, academic_degree, sex) %>%
  dplyr::summarise(estudiantes = sum(students)) 

head(estud_by_mun_sexo)
vroom_write(estud_by_mun_sexo, "data/estud_by_mun_sexo.tsv")
```

## Dataset de unidades de salud

```{r message=FALSE}
hospitales <- vroom::vroom("data/hospitales.tsv") %>%
  janitor::clean_names() %>%
  mutate(municipality_id = as.character(municipality_id), 
         state_id = as.character(state_id))

 hospitales <- hospitales %>% 
  dplyr::mutate(state = replace(state, state == "Michoacán de Ocampo", "Michoacán"),
                state = replace(state, state == "Veracruz de Ignacio de la Llave", "Veracruz"),
                state = replace(state, state == "Coahuila de Zaragoza", "Coahuila"))
```


### Obtener el número de unidades de salud en cada municipio

```{r message=FALSE}
hospitales_by_mun <- hospitales %>% 
  dplyr::select(municipality_id, municipality, state, clues) %>%
  ## Nos aseguramos de contar una sola vez cada institución
  dplyr::distinct() %>%
  ## Agrupamos por variables geográficas y contamos
  dplyr::group_by(municipality_id, municipality, state) %>%
  ## Contamos las instituciones dado el agrupamiento y renombramos 
  ## la variable n
  dplyr::tally(name = "total")

head(hospitales_by_mun)
vroom_write(hospitales_by_mun, "data/hospitales_by_mun.tsv")
```

### Obtener el número de unidades de salud en cada municipio por institución

```{r message=FALSE}
hospitales_by_mun_inst <- hospitales %>% 
  dplyr::select(municipality_id, municipality, state, clues, institution) %>%
  ## Nos aseguramos de contar una sola vez cada institución
  dplyr::distinct() %>%
  ## Agrupamos por variables geográficas y contamos
  dplyr::group_by(municipality_id, municipality, state, institution) %>%
  ## Contamos las instituciones dado el agrupamiento y renombramos 
  ## la variable n
  dplyr::tally(name = "total")

head(hospitales_by_mun_inst)
vroom_write(hospitales_by_mun_inst, "data/hospitales_by_mun_inst.tsv")
```

### Obtener el número de unidades de salud en cada municipio según el tipo de servicios que ofrecen

```{r message=FALSE}
hospitales_by_mun_serv <- hospitales %>% 
  dplyr::select(municipality_id, municipality, state, clues, establishment_type) %>%
  ## Nos aseguramos de contar una sola vez cada institución
  dplyr::distinct() %>%
  ## Agrupamos por variables geográficas y tipo de servicio y contamos
  dplyr::group_by(municipality_id, municipality, state, establishment_type) %>%
  ## Contamos las instituciones dado el agrupamiento y renombramos 
  ## la variable n
  dplyr::tally(name = "total")

head(hospitales_by_mun_serv)
vroom_write(hospitales_by_mun_serv, "data/hospitales_by_mun_serv.tsv")
```

### Obtener el número de camas en las unidades de salud en cada municipio por institución

```{r message=FALSE}
camas_by_mun_inst <- hospitales %>% 
  dplyr::select(municipality_id, municipality, state, institution, beds) %>%
  ## Agrupamos por variables geográficas y hacemos un summary
  dplyr::group_by(municipality_id, municipality, state, institution) %>%
  dplyr::summarise(camas = sum(beds)) %>%
  ## Eliminamos las entradas de las instituciones que no tienen camas
  ## en los municipios
  dplyr::filter(camas > 0)

head(camas_by_mun_inst)
vroom_write(camas_by_mun_inst, "data/camas_by_mun_inst.tsv")
```

