# Visualizaciones con ggplot

En este capítulo revisaremos las principales funcionalidades del 
paquete ggplot y sus paquetes asociados para construir visualizaciones
de nuestros datos.

```{r message=FALSE}
library(ggplot2)
library(ggpubr)
library(ggthemes)
library(scales)
```

## Distribuciones


Una forma sencilla de conocer la distribución de nuestros datos es obtener su gráfica 
de densidad, que es una representación suavizada de un histograma. Para conocer la 
distribución del total de población por municipio:

```{r}
ggplot(data = poblacion, aes(x=pobtot)) +
  geom_density()
```

La distribución está altamente sesgada, es decir, hay muchos municipios con pocos habitantes
y algunos municipios donde dicha cantidad es muy grande. 

Podemos revisar la distribución de población por estado utilizando boxplots. Cambiaremos las 
leyendas de los ejes y, para lograr que las etiquetas del eje `x` puedan leerse, las rotaremos
y las ajustaremos.

```{r}
ggplot(poblacion, aes(x=nom_ent, y=pobtot)) +
  geom_boxplot() +
  ylab("Población") +
  xlab("") +
  theme(axis.text.x = element_text(angle = 90, vjust = 0.5, hjust=1))
```
También podemos utilizar un histograma para observar, por ejemplo, la distribución de la población infantil
en los municipios del estado de Veracruz. Ajustamos número de bins para mejorar la resolución de visualización 
de los datos. Nuevamente cambiaremos los nombres de los ejes. Además, modificaremos el tema por default 
utilizado por ggplot, el tamaño de la fuente y añadiremos una línea vertical para 
identificar la media de la distribución. La escala del eje `x` ha sido modificada con la función comma del paquete
scales. 

```{r}
poblacion %>%
  dplyr::filter(nom_ent == "Veracruz") %>%
ggplot(aes(x=pob0_14)) +
  geom_histogram(bins=50, fill="white", color="black")  +
   geom_vline(aes(xintercept=mean(pob0_14)),
            color="blue", linetype="dashed", size=1) +
  xlab("Población") +
  ylab("Frecuencia") +
  scale_x_continuous(label=comma) +
  ggtitle("Distribución de la población infantil en Veracruz") +
  theme_classic(base_size = 15) 
```
Podemos comparar dos distribuciones. Por ejemplo, los estudiantes de las instituciones de educación superior. 
Primero agrupamos por estado para tener menos puntos y obtenemos la media y la desviación estándar

```{r message=FALSE}
estud_by_mun_sexo <- vroom("data/estud_by_mun_sexo.tsv")

estud_by_est_sexo <- estud_by_mun_sexo %>%
  filter(academic_degree %in% c("Maestría", "Doctorado")) %>%
  group_by(sex, state) %>%
  summarise(total = sum(estudiantes))

```

Podemos comparar las distribuciones con boxplots
```{r fig.width=8}
ggplot(estud_by_est_sexo, aes(x = sex, y = total)) +
  geom_boxplot(width = 0.5, alpha = 0.8, color = "grey") +
  geom_jitter(width = 0.1, size = 1, color = "deeppink3") +
  xlab("") +
  ylab("Estudiantes en Posgrado") +
  theme_bw(base_size = 18) +
  stat_compare_means(method = "wilcox.test")

```

O con violin plots
```{r fig.width=8}
ggplot(estud_by_est_sexo, aes(x = sex, y = total)) +
  geom_violin(width = 0.5, alpha = 0.8, color = "grey") +
  geom_jitter(width = 0.1, size = 1, color = "deeppink3") +
  xlab("") +
  ylab("Estudiantes en Posgrado") +
  theme_bw(base_size = 18) +
  stat_compare_means(method = "wilcox.test")
```

O también graficar las medias y la desviación estándar
```{r fig.width=8}
est_sexo_sum <- estud_by_est_sexo %>%
  group_by(sex) %>%
  summarise(mean = mean(total), 
            sd = sd(total)/5) 


ggplot(est_sexo_sum, aes(x = sex, y = mean, color = sex)) +
  geom_bar(stat="identity", fill='white') +
  geom_errorbar(aes(ymin= mean-sd, ymax=mean+sd), width=.2) +
  ylab("Promedio de estudiantes en Posgrado") +
  xlab("") +
  scale_color_brewer(palette = "Dark2") +
  theme_bw(base_size = 18) + 
  theme(legend.position="none")
```


## Barras

Utilizaremos el summary que creamos con las unidades de salud por tipo de servicio, 
para construir una gráfica de barras
La función `scale_fill_stata()` nos permite usar la paleta de colores stata. 

```{r fig.width=10}
 ggplot(hospitales_by_mun_serv, aes(x = state, fill = establishment_type)) +
  geom_bar() +
  labs(x = "Estado", y = "Total de unidades", title = "Unidades de salud por tipo de servicio") +
  scale_fill_stata(name = "") +
  theme_clean()  + 
  theme(axis.text.x=element_text(angle = 90, hjust = 1, vjust = 0.5),
        legend.position = "bottom", legend.direction = "horizontal") 

```

Para crear una gráfica independiente para cada uno de los estados, 
podemos utilizar la función `facet_wrap()`

```{r fig.height=15,fig.width=10}
 ggplot(hospitales_by_mun_serv, aes(x = establishment_type, fill = establishment_type)) +
    geom_bar() +
    labs(x = "Estado", y = "Total de unidades", title = "Unidades de salud por tipo de servicio") +
    scale_fill_stata(name = "") +
    theme_clean(base_size = 18) + 
    theme(axis.text.x=element_text(angle = 90, hjust = 1, vjust = 0.5),
          legend.position = "bottom", legend.direction = "horizontal") +
    facet_wrap(~state)
```


## Dot plots

Creamos una gráfica de puntos utilizando el dataset que formamos en *Full join* \@ref(fulj) Y
agregamos también el total de población como en \@ref(innerj). 

```{r fig.width=10}

anuies_hosp_pob <- anuies_hosp %>%
   dplyr::inner_join(
    poblacion %>% 
      dplyr::select(id, pobtot),
    by = c("municipality_id" = "id")
  )

ggplot(anuies_hosp_pob, aes(x=total_anuies, y=total_hospitales)) +
  geom_point(aes(size=pobtot, color=pobtot)) +
  geom_abline(color="green") +
  xlab("Total de instituciones de educación superior") +
  ylab("Total de unidades de salud") +
  ggtitle("Instituciones de Educación Superior vs Unidades de Salud") +
  scale_color_continuous(name="Población", label=comma) +
  scale_size(guide = 'none') +
  theme_base(base_size = 15) +
  theme(legend.text.align = 1)

```

## Heatmap

Finalmente construiremos un heatmap con los datos de la población de Quintana Roo
por edades en los municipios para observar su agrupamiento

```{r}
pob_ent <- poblacion %>%
  filter(nom_ent == "Quintana Roo") %>%
  select(nom_mun, pob0_14, pob15_64, pob65_mas) 

pob_ent_matrix <- pob_ent %>% 
  select(-nom_mun) %>%
  as.matrix()
rownames(pob_ent_matrix) <- pob_ent$nom_mun
colnames(pob_ent_matrix) <- c("Menores de 15", "De 15 a 65", "Mayores de 65")
pheatmap::pheatmap(pob_ent_matrix)

```
